ACORDAO-COMPLETO-2423190

ACÓRDÃO 3043/2021 ATA 5/2021 - SEGUNDA CÂMARA

VISTOS, relatados e discutidos estes autos de aposentadorias deferidas em favor de Elsa Catarina Santos Rosiski, Maria Elaine Hundertmarck Cavalheiro e Pedro Domingos Magnano pela Universidade Federal de Santa Maria (UFSM) ;
ACORDAM os Ministros do Tribunal de Contas da União, reunidos em Sessão da 2ª Câmara, nos termos do art. 71, III e IX, da Constituição de 1988, dos arts. 1º, V, 39, II, e 45 da Lei nº 8.443, de 1992, e dos arts. 260, § 1º, e 262, § 2º, do RITCU, ante as razões expostas pelo Relator, em: 
	9.1. assinalar a legalidade do ato inicial da aposentadoria em favor de Elsa Catarina Santos Rosiski (à Peça 5 sob o n.º 10795308-04-2002-000185-8) e do ato de alteração da aposentadoria em favor de Maria Elaine Hundertmarck Cavalheiro (à Peça 6 sob o n.º 10795308-04-2012-000025-0) , concedendo-lhes o respectivo registro, nos termos do art. 6º, § 2º, da Resolução TCU n.º 206, de 2007;
	9.2. assinalar a ilegalidade do ato de alteração da aposentadoria em favor de Pedro Domingos Magnano (à Peça 7 sob o n.º 10795308-04-2012-000014-4) , negando-lhe o respectivo registro;
	9.3. dispensar o ressarcimento das quantias percebidas indevidamente, mas de boa-fé, em consonância com a Súmula nº 106 do TCU; 
	9.4. determinar que, no prazo de 15 (quinze) dias contados da ciência desta deliberação, a Universidade Federal de Santa Maria adote as seguintes medidas: 
	9.4.1. faça cessar os pagamentos decorrentes do ato ora considerado ilegal pelo item 9.2 deste Acórdão, sob pena de responsabilidade solidária da autoridade administrativa omissa, nos termos do art. 71, IX, da Constituição de 1988 e do art.¿262, caput, do RITCU; 
	9.4.2. promova a correção sobre os indevidos pagamentos identificados na ficha financeira de Elsa Catarina Santos Rosiski pela rubrica em "16171 DECISAO JUDICIAL TRANS JUG APO" sob o valor de R$ 80,81, além da ficha de Maria Elaine Hundertmarck Cavalheiro pela rubrica em "82375 VENC.BAS.COMP.ART.15 L11091/05" sob o valor de R$ 119,60;
	9.4.3. promova a exclusão da parcela em "356 DIF.PROV.ART.192 INC.II L.8112" sob o valor de R$ 56,45 nos proventos de Pedro Domingos Magnano, ajustando os proventos para a proporção de 30/35 avos;
	9.4.4. dê ciência do inteiro teor desta deliberação aos interessados, alertando-os de que o efeito suspensivo proveniente da eventual interposição de recurso junto ao TCU não os eximirá da devolução dos valores percebidos indevidamente após a notificação, diante do não provimento desse recurso, devendo encaminhar os comprovantes da correspondente notificação ao TCU, com a adicional comprovação sobre o efetivo cumprimento dos itens 9.4.1, 9.4.2 e 9.4.3 deste Acórdão, dentro do prazo de 30 (trinta) dias contados da ciência desta deliberação;	 
	9.5. enviar a cópia do presente Acórdão, com o Relatório e a Proposta de Deliberação, à Universidade Federal de Santa Maria, para ciência e efetivo cumprimento ao item 9.4 deste Acórdão; e
9.6. arquivar o presente processo, sem prejuízo de a unidade técnica promover o monitoramento das determinações proferidas pelo item 9.4 deste Acórdão, representando ao TCU, se necessário.

Aposentadorias deferidas pela Universidade Federal de Santa Maria (UFSM).

Segunda Câmara

3. Interessados: Elsa Catarina Santos Rosiski (CPF XXX.690.460-XX); Maria Elaine Hundertmarck Cavalheiro (CPF XXX.174.720-XX); Pedro Domingos Magnano (CPF XXX.075.220-XX).

13.1. Ministros presentes: Bruno Dantas (Presidente), Aroldo Cedraz e Raimundo Carreiro.
13.2. Ministro-Substituto convocado: Marcos Bemquerer Costa.
13.3. Ministro-Substituto presente: André Luís de Carvalho (Relator).

ANDRÉ DE CARVALHO

Trata-se de aposentadorias deferidas em favor de Elsa Catarina Santos Rosiski, Maria Elaine Hundertmarck Cavalheiro e Pedro Domingos Magnano pela Universidade Federal de Santa Maria (UFSM) .
2.	Após a análise final do feito, o Auditor Federal José Gomes Neto lançou seu parecer conclusivo à Peça 9, com a anuência, por delegação de competência, do Diretor da Sefip (Peça 10) , nos seguintes termos:
	" (...) 2. Os atos foram submetidos, para fim de registro, à apreciação do Tribunal de Contas da União (TCU) , de acordo com o art. 71, inciso III, da Constituição Federal. O cadastramento e a disponibilização ao TCU ocorreram por intermédio do Sistema de Apreciação e Registro de Atos de Admissão e Concessões, na forma dos arts. 2º, caput e incisos I a VI, e 4º, caput, da Instrução Normativa-TCU 78/2018.
	Exame técnico
	Das constatações
	3.	Do exame da ficha financeira extraída do Siape (peça 2) , constatou-se, nos proventos de Elsa Catarina Santos Rosiski, o pagamento da rubrica '16171 DECISAO JUDICIAL TRANS JUG APO', no valor de R$ 80,81, alusiva a quintos/décimos de função comissionada.
	4.	Ainda do exame da ficha Siape, verificou-se, nos proventos de Maria Elaine Hundertmarck Cavalheiro, o pagamento da rubrica '82375 VENC.BAS.COMP.ART.15 L11091/05', no valor de R$ 119,60, sem a absorção correta, nos termos dos parágrafos 2º e 3º do art. 15 da Lei 11.091/2005.
	5.	Da análise do ato de Maria Elaine Hundertmarck Cavalheiro, observou-se o cômputo de tempo insalubre de 1 ano, 4 meses e 5 dias, laborado anteriormente à edição da Lei 8.112/1990, e de tempo rural de 7 anos, 11 meses e 22 dias, certificado pelo INSS.
	6.	Do exame do ato de Pedro Domingos Magnano, constatou-se a averbação de tempo insalubre de 6 anos, 4 meses e 4 dias, laborados anteriormente à Lei 8.112/1990.
	7.	Por último, consignou-se que Maria Elaine Hundertmarck Cavalheiro e Pedro Domingos Magnano não estão mais percebendo a rubrica judicial referente à URV (3,17%) , a qual fazia parte dos seus proventos iniciais de aposentadoria.
	Da aposentadoria de Elsa Catarina Santos Rosiski
	8.	Conforme observado no item 3, a ex-servidora percebe rubrica judicial no valor de R$ 80,81, referente à incorporação de quintos/décimos de função comissionada.
	9.	Em pesquisa realizada junto ao sistema Siape (peça 3) , verificou-se que a ex-servidora fez jus à incorporação de 6/10 de FG-2 e 2/10 de FG-4.
	10. Com relação à rubrica judicial dos quintos/décimos calculados de acordo com a Portaria MEC 474/1987, dada a complexidade do tema, vale aqui expor o entendimento do Tribunal.
	Dos quintos/décimos de FC e FG
	11. De acordo com a firme jurisprudência do TCU, é legítima a incorporação de quintos de função comissionada (quintos de FC) com base nos critérios definidos pela Portaria - MEC 474/1987. Contudo, é ilegítima a inclusão na base de cálculo da vantagem os reajustes concedidos pelas leis subsequentes que reestruturaram as carreiras das instituições federais de ensino ao longo do tempo, a teor do Acórdão 1283/2006-TCU-Segunda Câmara. 
	12. As sentenças judiciais que garantem a percepção das funções comissionadas com base na Portaria - MEC 474/1987 não determinam que a vantagem do artigo 193 da Lei 8.112/1990 ou os quintos da função correspondente (art. 62 da Lei 8.112/1990) devam ser calculados para sempre com base nos parâmetros da Portaria - MEC 474/1987, mesmo sobre novos planos de carreira, e incluindo vantagens criadas posteriormente.
	13. Se as sentenças judiciais determinassem esse modo de cálculo, equivaleria a reconhecer direito adquirido a regime de vencimentos, o que é repelido pela jurisprudência do Supremo Tribunal Federal, a exemplo do RE 241.884-ES. 
	14. As sentenças judiciais limitam-se a coibir decessos remuneratórios decorrentes da transformação das funções comissionadas (FC) em cargos de direção (CD) , conforme determinado pela Lei 8.168/1991. 
	15. As razões pelas quais o TCU adotou esse entendimento estão muito bem explicadas no voto condutor do Acórdão 835/2012-TCU-Plenário, de relatoria do Ministro Augusto Nardes. Nesse acórdão, estão definidos os critérios para o cálculo das incorporações de quintos e opção dos servidores aposentados das instituições federais de ensino. São eles os seguintes: 
	a) para os servidores que não ajuizaram ações judiciais (ou para os que o fizeram, mas não lograram êxito, em decisão transitada em julgado) , as parcelas de quintos com amparo na Portaria - MEC 474/1987, desde que tenham iniciado o seu exercício até 31/10/1991, devem ser pagas sob a forma de vantagem pessoal nominalmente identificada (VPNI) , ajustando-se o valor da parcela ao que era devido em 1º/11/1991, data de eficácia da Lei 8.168/1991, atualizada, desde então, exclusivamente pelos reajustes gerais concedidos ao funcionalismo, conforme preceitua o art. 15, § 1º, da Lei 9.527/1997; 
	b) para os servidores que obtiveram decisões judiciais favoráveis já transitadas em julgado, confirmadas em grau de recurso, os quintos de FC devem ser calculados adequando-se o valor nominal às condições deferidas na sentença, de modo que a quantia inicial seja apurada na data da publicação do provimento jurisdicional de 1º grau e, a partir daí, transformada em VPNI, atualizada, desde então, exclusivamente pelos reajustes gerais concedidos ao funcionalismo, conforme preceitua o art. 15, § 1º, da Lei 9.527/1997.
	16. Vale lembrar que o cálculo das FC estava previsto no art. 2º da Portaria - MEC 474/1987, o qual estabelecia que: 
	'Art. 2º. As Funções Comissionadas são previstas no Anexo I, devendo ser exercidas em regime de tempo integral. 
	Parágrafo Único. A remuneração das Funções Comissionadas previstas no Anexo I terá valor igual ao da remuneração do Professor Titular da carreira do Magistério Superior em regime de Dedicação Exclusiva, com Doutorado, acrescida dos percentuais a seguir especificados: 
	FC-1 - 80% 
	FC-2 - 65% 
	FC-3 - 55% 
	FC-4 - 40% 
	FC-5 - 30% 
	FC-6 - 20%.' 
	17. Tendo em vista as alterações de moedas ocorridas em julho de 1993 e junho de 1994, foi adotada a tabela de remuneração vigente em janeiro de 1995 como referência para o cálculo da referida VPNI.
	18. As tabelas a seguir apresentam os valores da VPNI integral para cada FC e FG, conforme a jurisprudência do TCU (Acórdão 1915/2012-TCU-Plenário, relator Ministro Augusto Nardes) .
	Tabela 1 - Funções Comissionadas (FC) 
	Função
	%
	Remuneração (*) 
	Valor do acréscimo
	Total da VPNI em 1995
	Índices (**) 
	Valor total da VPNI (5/5) 

	FC-1
	80
	3.169,37
	2.535,49
	5.704,86
	1,04535
	5.963,58

	FC-2
	65
	3.169,37
	2.060,09
	5.229,46
	1,04535
	5.466,61

	FC-3
	55
	3.169,37
	1.743,15
	4.912,52
	1,04535
	5.135,30

	FC-4
	40
	3.169,37
	1.267,74
	4.437,11
	1,04535
	4.638,34

	FC-5
	30
	3.169,37
	950,81
	4.120,18
	1,04535
	4.307,03

	FC-6
	20
	3.169,37
	633,87
	3.803,24
	1,04535
	3.975,72

	FC-7
	0
	3.169,37
	0
	3.169,37
	1,04535
	3.313,10

	(*) Remuneração do cargo de Professor Titular com dedicação exclusiva e doutorado em janeiro/1995 - vencimento mais GAE, no percentual de 160%, instituída pela Lei Delegada 13/1992, majorada pela Lei 8.676/1993.
	(**)  Aumentos lineares de 1995 a 2013 (1% + 3,5% = 1,01 x 1,035) .
	Tabela 2 - Funções Gratificadas (FG) 
	NÍVEL
	VENCIMENTO (R$) 
	GADF (R$) 
	TOTAL (R$) 
	VALOR ATUAL (R$) *

	FG - 1
	77,40
	128,48
	205,88
	267,90

	FG - 2
	66,10
	109,73
	175,83
	228,80

	FG - 3
	54,76
	90,90
	145,66
	189,60

	FG - 4
	40,05
	66,48
	106,53
	138,60

	FG - 5
	30,81
	51,14
	81,95
	106,70

	FG - 6
	22,82
	37,88
	60,70
	79,00

	FG - 7
	21,78
	36,15
	57,93
	58,50

	*Reajustado em 1% pela Lei nº 10.697/2003 e pelos 28,86% deferidos pela MP nº 2169-43/2001
	19. Considerando-se a tabela acima, o valor a ser pago referente à incorporação de 6/10 de FG-2 (R$ 228,80 x 6/10 = R$ 137,28) e de 2/10 de FG-4 (R$ 138,60 x 2/10 = R$ 27,72) à Sra. Elsa Catarina Santos Rosiski é R$ 165,00. 
	20. Dessa forma, conclui-se que o valor de R$ 80,81, relativo à rubrica judicial, está sendo paga a maior, pois a interessada já recebe o valor correto por meio da rubrica '82107 VPNI ART.62-A LEI 8112/90 - AP', correspondente a R$ 165,01, conforme ficha Siape (peça 2) .
	21. Impende destacar que a referida rubrica judicial passou a ser paga nos proventos da inativa a partir de fevereiro/2007, após a sua aposentadoria, portanto.
	22. Assim, tendo em vista que o citado pagamento se iniciou após a concessão de sua aposentadoria, o ato pode ser considerado legal e registrado pelo TCU, porém com determinação à UFSM para excluir a rubrica '16171 DECISAO JUDICIAL TRANS JUG APO', no valor de R$ 80,81, dos proventos da ex-servidora.
	Da aposentadoria de Maria Elaine Hundertmarck Cavalheiro
	23. O ato em exame trata-se de ato de alteração para incluir o tempo insalubre de 1 ano, 4 meses e 5 dias, laborado anteriormente à edição da Lei 8.112/1990, ao tempo de serviço total da ex-servidora.
	Do tempo insalubre
	24. Em relação à contagem ponderada de tempo prestado em atividades consideradas de risco, perigosas ou insalubres, o TCU, nos termos do Acórdão 2008/2006-TCU-Plenário, de relatoria do Ministro Walton Alencar Rodrigues, em consonância com o posicionamento adotado pela Suprema Corte, passou a reconhecer essa possibilidade ao servidor que exerceu, como celetista, no serviço público, atividades dessa natureza no período anterior à vigência da Lei 8.112/1990. 
	25. Para esse fim, este Tribunal tem aceitado a averbação realizada de ofício pelo órgão/entidade de origem quando se trata de cargo cujas atribuições, presume-se, envolvam risco para a higidez física do profissional, como, por exemplo, médico, odontólogo e enfermeiro. No entanto, para ocupantes de outros cargos, em especial aqueles de natureza eminentemente administrativa, é indispensável a apresentação de certidão emitida pelo INSS ou, alternativamente, de laudo oficial que efetivamente comprove a existência de risco à integridade física do servidor ou a presença de agentes nocivos à sua saúde no local de trabalho (e.g. Acórdão 911/2014-TCU-Plenário, de relatoria do Ministro Benjamin Zymler) .
	26. Assim, a interessada faz jus ao acréscimo do referido tempo (1 ano, 4 meses e 5 dias) , pois exerceu o cargo de Auxiliar de Enfermagem, cujas atribuições, presume-se, envolvam risco para a higidez física do profissional, além de o período laborado ter sido anterior à edição da Lei 8.112/1990.
	Do tempo rural
	27. Outra possível irregularidade detectada no exame do presente ato diz respeito à averbação do tempo rural de 7 anos, 11 meses e 22 dias, certificado pelo INSS.
	28. Ocorre que a Sra. Maria Elaine Hundertmarck Cavalheiro se aposentou em 21/7/1999, contando à época com 26 anos, 11 meses e 29 dias de tempo de serviço, e seu ato inicial de concessão de aposentadoria (peça 4) foi apreciado legal por meio do Acórdão 5853/2010-TCU-Primeira Câmara, de relatoria do Ministro Augusto Nardes, na sessão de 14/9/2010, nos autos do TC Processo 016.485/2009-4.
	29. Importante notar que o ato inicial já contemplava o citado tempo rural, tendo o TCU apreciado o referido ato pela legalidade. O ato de alteração em exame não inovou no que diz respeito ao tempo rural averbado, pois tal situação já havia sido registrada no ato inicial. A inovação trazida pelo ato de alteração em análise se restringiu ao acréscimo do tempo de serviço insalubre anteriormente analisado.
	30. Vale dizer que o registro do ato pelo TCU aperfeiçoa no plano administrativo a situação iniciada no órgão. A partir de então, passa a incidir a decadência administrativa do art. 54 da Lei 9.784/1999, de modo que, se o TCU entender ter havido erro de julgamento, possui ele o prazo de cinco anos para rever de ofício a decisão. O referido prazo também se encontra positivado no art. 260, 2º, do Regimento Interno do Tribunal de Contas da União - RITCU, e a matéria está bem consolidada na jurisprudência dessa Corte, conforme julgados abaixo transcritos:
	Acórdão 3045/2008-TCU-Plenário (Relator: Ministro Ubiratan Aguiar) 
	'SUMÁRIO: APOSENTADORIA. ATOS JULGADOS LEGAIS. REVISÃO DE OFÍCIO. MANUTENÇÃO DA LEGALIDADE DOS ATOS. ARQUIVAMENTO. 1. Somente é cabível a revisão de ofício de acórdão que considerou legal ato de aposentadoria ou pensão dentro do prazo de cinco anos do julgamento, consoante dispõe o art. 260, § 2º, do Regimento Interno do Tribunal de Contas da União, em obediência ao princípio da segurança jurídica.' 
	Acórdão 468/2015-TCU-Plenário (Relator: Ministro Benjamin Zymler) 
	'SUMÁRIO: REVISÃO DE OFÍCIO DE PENSÃO CIVIL. ATO REGISTRADO HÁ DEZ ANOS. ART. 260 DO REGIMENTO INTERNO. IMPOSSIBILIDADE. POSSÍVEL ILEGALIDADE NA ALTERAÇÃO DOS CÁLCULOS DOS PROVENTOS. DETERMINAÇÕES À UNIDADE TÉCNICA. CIÊNCIA.' 
	Acórdão 1275/2003-TCU-Plenário (Relator: Ministro Ubiratan Aguiar) 
	'Excerto: 'o Tribunal pode rever de ofício suas decisões desde que, dentro do prazo decadencial de 5 (cinco) anos, sejam adotadas as medidas necessárias à impugnação da validade do ato'. A adoção de providências internas pela Unidade Técnica é causa de interrupção do prazo decadencial de cinco anos para a revisão de ofício.'
	31. Nesse sentido, ao apreciar o ato inicial de aposentadoria da interessada pela legalidade, ordenando-lhe o registro, o TCU aperfeiçoou no plano administrativo a situação retratada naquele ato, ou seja, a averbação do tempo rural de 7 anos, 11 meses e 22 dias.
	32. Assim, para impugnar a averbação do precitado tempo em favor da inativa, seria necessária a revisão de ofício do acórdão que concedeu a aposentadoria inicial à interessada, o que, no caso em análise, não mais é possível em razão do decurso de tempo superior a cinco anos, previsto no art. 54 da Lei 9.784/1999, bem como no art. 260, 2º, do RITCU.
	Da parcela complementar prevista no art. 15 da Lei 11.091/2005 - VBC
	33. Na ficha financeira da ex-servidora Maria Elaine Hundertmarck Cavalheiro (peça 2) consta a rubrica 'VENC. BAS. COMP. art. 15 L. 11.091/05', no valor de R$ 119,60, a qual, sem a devida absorção, é tida como pagamento irregular pelo TCU.
	34. A parcela 'VENC. BAS. COMP. ART. 15 L. 11.091/05' refere-se à parcela complementar da remuneração prevista no art. 15 da Lei 11.091/2005, que dispôs sobre o Plano de Carreira dos Cargos Técnico-Administrativos em Educação, no âmbito das Instituições Federais de Ensino. O dispositivo é transcrito parcialmente a seguir:
	'Art. 15. O enquadramento previsto nesta Lei será efetuado de acordo com a Tabela de Correlação, constante do Anexo VII desta Lei.
	§ 1o. O enquadramento do servidor na Matriz Hierárquica será efetuado no prazo máximo de 90 (noventa) dias após a publicação desta Lei, observando-se: 
	(...) § 2o. Na hipótese de o enquadramento de que trata o § 1o deste artigo resultar em vencimento básico de valor menor ao somatório do vencimento básico, da Gratificação Temporária - GT e da Gratificação Específica de Apoio Técnico-Administrativo e Técnico-Marítimo às Instituições Federais de Ensino - GEAT, considerados no mês de dezembro de 2004, proceder-se-á ao pagamento da diferença como parcela complementar, de caráter temporário.
	(...) § 3o. A parcela complementar a que se refere o § 2o deste artigo será considerada para todos os efeitos como parte integrante do novo vencimento básico, e será absorvida por ocasião da reorganização ou reestruturação da carreira ou tabela remuneratória, inclusive para fins de aplicação da tabela constante do Anexo I-B desta Lei. (...) ' 
	35. Essa parcela complementar, portanto, deveria ser absorvida pelos reajustes posteriores. 
	36. Contudo, os arts. 13 da Lei 11.784/2008 e 43 da Lei 12.772/2012 vedaram essa absorção pelos aumentos promovidos por essas leis (escalonados entre maio de 2008 e julho de 2010 e entre março de 2013 e março de 2015) :
	'Art. 13.  A parcela complementar de que tratam os §§ 2o e 3o do art. 15 da Lei nº 11.091, de 12 de janeiro de 2005, não será absorvida por força dos aumentos remuneratórios decorrentes das alterações realizadas na Lei no 11.091, de 12 de janeiro de 2005, em virtude das alterações impostas pelos arts. 12 e 15 desta Lei (Lei 11.784/2008) .
	Art. 43.  A parcela complementar de que tratam os §§ 2o e 3o do art. 15 da Lei no 11.091, de 2005, não será absorvida por força dos aumentos remuneratórios com efeitos financeiros no período de 2013 a 2015 (Lei 11.772/2012) .'
	37. Cabe considerar que a tabela atualmente vigente foi aprovada pela Lei 12.772/2012. Isso considerado, a vedação de absorção pelos reajustes trazidos pelas Leis 11.784/2008 e 12.772/2012 implica, necessariamente, o seguinte: da sua criação até hoje, a única possibilidade de absorção da parcela complementar foi quando da aplicação da tabela do Anexo I-B da Lei 11.091/2005.
	38. Para verificar a regularidade da parcela, cabe verificar:
	a) se a criação da parcela complementar, incluída na ficha financeira de maio de 2005, observou a fórmula de cálculo estabelecida no art. 15, § 2º, da Lei 11.091/2005 (parcela complementar = provento básico de maio de 2005 - provento básico de dezembro de 2004 - GT - GEAT) ;
	b) se foi correta a absorção quando da aplicação da tabela do Anexo I-B da Lei 11.091/2005, na forma do art. 15, § 3º, da Lei 11.091/2005.
	39. O quadro a seguir permite maior clareza nessa verificação.
	Maria Elaine Hundertmarck Cavalheiro
	Mês/ano
	Provento básico (R$) 
	GT (R$) 
	GEAT (R$) 
	Parcela complementar (R$) 
	Soma (R$) 

	12/2004
	875,14
	131,27
	180,00
	-
	1.186,41

	5/2005
	1.066,80
	-
	-
	119,60
	1.186,40

	1/2006
	1.191,27
	-
	-
	-
	1.191,27

	40. No caso concreto, há que se verificar se a parcela complementar paga atualmente à Sra. Maria Elaine Hundertmarck Cavalheiro, no valor de R$ 119,60, corresponde ao resíduo existente na data da publicação da MP 431, de 14/5/2008, que interrompeu a absorção da referida parcela.
		41. De acordo com o § 2º do art.15 da Lei 11.091/2005, o valor inicial da rubrica '82375 VENC.BAS.COMP.ART.15 L11091/05' deve ser igual ao somatório do vencimento básico, da Gratificação Temporária - GT e da Gratificação Específica de Apoio Técnico-Administrativo e Técnico-Marítimo às Instituições Federais de Ensino - GEAT, considerados no mês de dezembro de 2004, subtraindo-se desse resultado o vencimento básico no momento do enquadramento previsto pela mesma lei.
		42. Dados extraídos do Siape indicam que em dezembro de 2004, seu provento básico, acrescido da GT e da GEAT, era de R$ 1.186,41.
	43. Em maio de 2005 (mês da implantação dos novos valores fixados pela Lei 11.091/2005) , o vencimento básico do cargo da servidora foi alterado para R$ 1.066,80, mais a parcela relativa ao vencimento básico complementar da Lei 11.091/2005 (VBC) no valor de R$ 119,60, totalizando R$ 1.186,40, o que demonstra a regularidade do valor inicial da rubrica. 
	44. Em janeiro de 2006, o vencimento básico passou a R$ 1.191,27 e a rubrica relativa ao vencimento básico complementar foi corretamente extinta, pois este valor já superava o provento básico, acrescido da GT e da GEAT em dezembro de 2004.
	45. Todavia, em abril de 2010, a interessada voltou a receber, indevidamente, a referida parcela no valor de R$ 119,60.
	46. Portanto, cabe proposta de ilegalidade do ato, com determinação à UFSM para excluir a parcela em questão.
	Da aposentadoria de Pedro Domingos Magnano
	47. O ato em análise trata da averbação do tempo insalubre de 6 anos, 4 meses e 4 dias, objetivando a integralização dos proventos do interessado, que se inativou no cargo de Auxiliar de Agropecuária.
	48. Ressalte-se que a referida averbação não está de acordo com a jurisprudência deste Tribunal em relação ao tema, conforme já exposto nos itens 24-25 que, em atendimento ao princípio da economia processual, deixa-se de repeti-los aqui.
	49. Muito embora o período especial averbado pelo inativo seja anterior à Lei 8.112/1990, em que o ex-servidor possuía vínculo como celetista, o cargo por ele exercido não se trata de cargo cujas atribuições, presume-se, envolvam risco para a higidez física do profissional. Contudo, não foi encaminhada certidão emitida pelo INSS ou laudo oficial que atestem as condições em que o interessado laborava, razão pela qual não pode ser aceita a averbação ponderada, impondo-se a exclusão do referido período (6 anos, 4 meses e 4 dias) e a consequente repercussão no ato em exame.
	50. Com a exclusão do referido tempo, o inativo, que contava 36 anos, 4 meses e 15 dias de tempo de serviço, passa a contar 30 anos e 6 dias para sua aposentação, que só são suficientes para se manter aposentado na proporção de 30/35 avos.
	51. Em consequência disso, o inativo deixa de ter o direito de receber a vantagem do art. 192, da Lei 8.112/1990, que era devida ao servidor que se aposentasse com proventos integrais.
	52. Assim, o ato deve ser considerado ilegal e negado o seu registro, com determinação à UFSM para ajustar os proventos do ex-servidor para a proporção de 30/35 e excluir a rubrica 'DIF.PROV.ART.192 INC.II L.8112'.
	53. Não há necessidade de se determinar o cadastramento de novo ato, pois, em pesquisa realizada no sistema e-Pessoal, localizou-se o ato Sisac n. 10795308-04-2012-000013-6, que se encontra em cadastramento no gestor de Pessoal, e o ato e-Pessoal n. 11013/2019, que está aguardando autuação do TCU. Ambos são atos iniciais e não contemplam a averbação do tempo insalubre, sendo que este último informa a proporção correta dos proventos - 30/35.
	Conclusão
	54. Em razão do exposto, e tendo em vista as análises realizadas, o ato inicial de concessão de aposentadoria de Elsa Catarina Santos Rosiski pode receber a chancela de legalidade, e os atos de alteração de concessão de aposentadoria de Maria Elaine Hundertmarck Cavalheiro e Pedro Domingos Magnano devem ser considerados ilegais com recusa de registro por esta Egrégia Corte.
	Proposta de encaminhamento
	55. Ante o exposto, e com base nos arts. 71, inciso III, da Constituição Federal; 1º, inciso V, e 39, inciso II, da Lei 8.443/1992; 260, § 1º, do Regimento Interno do Tribunal de Contas da União, propõe-se:
	a) considerar legal e conceder o registro do ato inicial de concessão de aposentadoria de Elsa Catarina Santos Rosiski; 
	b) considerar ilegais e recusar o registro dos atos de alteração de concessão de aposentadoria de Maria Elaine Hundertmarck Cavalheiro e Pedro Domingos Magnano;
	c) dispensar a devolução dos valores indevidamente recebidos até a data da ciência do acórdão que vier a ser prolatado, com base no Enunciado 106 da Súmula da Jurisprudência do TCU;
	d) determinar à Universidade Federal de Santa Maria, com base no art. 45 da Lei 8.443/1992, que:
	d.1) faça cessar os pagamentos decorrentes dos atos impugnados, comunicando ao TCU, no prazo de quinze dias, as providências adotadas, nos termos dos arts. 262, caput, do Regimento Interno do TCU e 8º, caput, da Resolução-TCU 206/2007;
	d.2) exclua a rubrica '16171 DECISAO JUDICIAL TRANS JUG APO', no valor de R$ 80,81, dos proventos de Elsa Catarina Santos Rosiski;
	d.3) exclua a rubrica '82375 VENC.BAS.COMP.ART.15 L11091/05', no valor de R$ 119,60, dos proventos de Maria Elaine Hundertmarck Cavalheiro;
	d.4) exclua a rubrica '356 DIF.PROV.ART.192 INC.II L.8112', no valor de R$ 56,45, dos proventos de Pedro Domingos Magnano, e ajuste os proventos do ex-servidor para a proporção de 30/35;
	d.5) informe aos interessados o teor do acórdão que vier a ser prolatado, encaminhando ao TCU, no prazo de trinta dias, comprovante da data de ciência pelos interessados, nos termos do art. 4º, § 3º, da Resolução-TCU 170/2004, alertando-os de que o efeito suspensivo proveniente de eventual interposição de recurso junto ao TCU não os exime da devolução dos valores indevidamente percebidos após a notificação, em caso de não provimento desse recurso."
3.	Enfim, por intermédio do Exmo. Sr. Procurador Marinus Eduardo De Vries Marsico, o MPTCU divergiu parcialmente da aludida proposta da unidade técnica, tendo consignado, para tanto, o seu parecer à Peça 11 nos seguintes termos:
	" (...) Quanto aos atos em favor da Sras. Elsa Catarina Santos Rosiski e Maria Elaine Hundertmarck Cavalheiro, estamos de acordo com a proposta alvitrada pela Unidade Técnica, pela minuciosa análise das irregularidades apontadas. Divergimos, todavia, da análise em relação ao ato em favor do Sr. Pedro Domingos Magnano.
	Conforme temos reiteradamente salientado em diversos processos, a averbação de tempo insalubre em favor de servidores que ocupem cargos de natureza administrativa não configura, por si só, irregularidade, a não ser que a Unidade Jurisdicionada realize a referida conversão sem atender aos requisitos legais pertinentes, fato sobre o qual não se tem comprovação nos autos. Tal evidência deveria ter sido preliminarmente checada com diligência prévia à Unidade Jurisdicionada, de modo a obter a documentação comprobatória dos tempos nos quais a Unidade Técnica identificou algum indício de irregularidade. 
	Aliás, sobre essa situação, temos ponderado com frequência quanto aos procedimentos adotados pela Sefip, salientando não ser de responsabilidade do servidor dispor da guarda de toda a documentação relativa à sua vida funcional, em especial dos laudos técnicos relativos aos locais de trabalho em que exerceu suas funções. Justamente por isso, quando detectada a averbação de algum tempo de serviço/contribuição no qual surja a possibilidade de impugnação por parte do TCU, defendemos que a Unidade Técnica deveria realizar preliminarmente diligência à Unidade Jurisdicionada, pois esta é a responsável por manter os documentos pertinentes, a fim de aferir se cada averbação de tempo atende ou não aos requisitos da Lei e da jurisprudência. 
	No caso de averbação de tempo insalubre, por exemplo, seria necessária a realização de diligência solicitando os laudos periciais, PPP´s e demais documentos que tenham embasado a conversão. Verificado que a irregularidade subsiste, aí sim deve ser realizada a proposta de encaminhamento pela ilegalidade do ato, precedida ou não da oitiva do servidor, caso necessário, para que se manifeste precisamente sobre os achados identificados pela Unidade Técnica.
	Como não há nos autos qualquer documento que demonstre que tenha sido realizado algum contato com a Unidade Jurisdicionada com o intuito de obter o Mapa de Apuração de Tempo de Serviço, bem como a documentação comprobatória da existência de risco ou agentes nocivos à saúde que amparam a conversão de tempo insalubre em favor do servidor, concluímos que o respectivo ato ainda não se encontra apto para ser apreciado. 
	Tendo em vista a data de entrada do referido ato no TCU, ocorrida em 2/3/2016, é imperativo que sejam realizados com urgência os procedimentos preliminares de diligência, antes do vencimento o prazo quinquenal. Além disso, a fim de não prejudicar o andamento dos demais atos, já prontos para apreciação, sugerimos o destaque do ato do Sr. Pedro Domingos Magnano, para análise em processo apartado.
	Por todo o exposto, e pedindo vênias por divergir parcialmente da proposta formulada pela Unidade Técnica, opinamos pelo destaque do ato do Sr. Pedro Domingos Magnano para que, em processo apartado, a Sefip promova, com a celeridade que o caso requer, diligência à Unidade Jurisdicionada com vistas a obter: i) Mapas de Apuração de tempo de serviço da Sra. Cleuza Moreira de Oliveira [sic]; ii) toda a documentação utilizada para a conversão do tempo insalubre (laudos periciais, portaria de designação, mapas de tempo de serviço, etc.) em favor do servidor. Contudo, caso não seja acolhida a preliminar suscitada, opinamos pela legalidade do ato em questão, ante a ausência de provas robustas sobre a irregularidade apontada nos autos."
É o Relatório.

não há.

Procurador Marinus Eduardo De Vries Marsico.

APOSENTADORIA. LEGALIDADE E REGISTRO PARA DOIS ATOS. INDEVIDA AVERBAÇÃO DO TEMPO DE ATIVIDADE INSALUBRE. ILEGALIDADE E NEGATIVA DE REGISTRO PARA O ATO DE ALTERAÇÃO. DETERMINAÇÕES.

APOSENTADORIA (APOS)

Secretaria de Fiscalização de Integridade de Atos e Pagamentos de Pessoal e de Benefícios Sociais (Sefip).

Trata-se de aposentadorias deferidas pela Universidade Federal de Santa Maria (UFSM) sob as seguintes condições:
	Peça
	Beneficiário
	Data de Nascimento
	Tipo de Ato e de Aposentadoria
	Vigência
	Enviado ao TCU

	5
	Elsa Catarina Santos Rosiski
	25/12/1947
	inicial em aposentadoria voluntária com proventos integrais
	9/10/2002
	16/3/2016

	6
	Maria Elaine Hundertmarck Cavalheiro
	 23/5/1954
	alteração em aposentadoria voluntária com proventos proporcionais
	14/4/2008
	 2/3/2016

	7
	Pedro Domingos Magnano
	 11/7/1943
	alteração em aposentadoria voluntária com proventos integrais
	15/4/2008
	 2/3/2016

2.	Após a análise final do feito, a Sefip identificou, nas fichas financeiras (Peça 2) de Elsa Catarina Santos Rosiski, o pagamento da rubrica em "16171 DECISAO JUDICIAL TRANS JUG APO" sob o valor de R$ 80,81 como quintos ou décimos de função pública e, nas fichas de Maria Elaine Hundertmarck Cavalheiro, o indevido pagamento da rubrica em "82375 VENC.BAS.COMP.ART.15 L11091/05" sob o valor de R$ 119,60 ante a ausência da correta absorção dessa parcela, nos termos dos §§ 2º e 3º do art. 15 da Lei n.º 11.091, de 2005, além da indevida averbação do tempo de atividade insalubre nos proventos de Pedro Domingos Magnano ante a falta de comprovantes sobre a efetiva subsistência de risco ou agentes nocivos à saúde no então local de trabalho.
3.	De todo modo, a Sefip propôs a legalidade do ato em favor de Elsa Catarina Santos Rosiski (Peça 5) para lhe conceder o registro, sem prejuízo da ilegalidade dos atos em favor de Maria Elaine Hundertmarck Cavalheiro e Pedro Domingos Magnano (Peças 6 e 7) para lhes negar o respectivo registro.
4.	O MPTCU divergiu parcialmente, contudo, da proposta da unidade técnica em relação ao ato em favor de Pedro Domingos Magnano, sugerindo a realização de diligência junto ao órgão de origem para a obtenção de mais elementos de convicção, sem prejuízo de, alternativamente, assinalar a legalidade dos aludidos atos às Peças 5 e 7 e a ilegalidade do ato à Peça 6.
5.	O TCU pode incorporar o parecer da Sefip a estas razões de decidir, sem prejuízo de assinalar a legalidade do ato à Peça 6 e de promover o subsequente envio da correspondente determinação corretiva.
6.	Ocorre que, em sintonia com o Acórdão 911/2014-TCU-Plenário, a contagem especial do tempo prestado sob condições insalubres, penosas e perigosas em prol de servidores ocupantes de cargos estritamente administrativos deveria observar os parâmetros legais anunciados pelo Acórdão 2008/2006-TCU-Plenário e, desse modo, somente poderia legalmente ocorrer a partir da efetiva demonstração sobre a subsistência de risco ou agentes nocivos à saúde no local de trabalho em função do devido ateste por laudo pericial.
7.	Em face disso, a partir da exclusão do suscitado período de insalubridade (6 anos, 4 meses e 4 dias) , o interessado (Pedro Domingos Magnano) não contaria com os supostos 36 anos, 4 meses e 15 dias de tempo de serviço (contribuição) , mas apenas com o tempo de 30 anos e 6 dias, e isso seria apenas suficiente para a manutenção somente da aposentadoria sob a proporção de 30/35 avos, devendo o interessado passar a perder, inclusive, a percepção da vantagem prevista no art. 192 da Lei n.º 8.112, de 1990, pois ela seria devida apenas a servidor aposentado com os proventos integrais; devendo ser ressaltado, no entanto, que não subsistiria a possibilidade de opção pelo interessado para o retorno ao serviço ativo, já que ele contaria atualmente com mais de 75 anos de idade.
8. 	O aludido ato à Peça 7 deve ser, pois, julgado pela ilegalidade, com a negativa do seu registro, sem prejuízo do envio de determinação ao órgão de origem para ajustar os proventos do interessado para a proporção de 30/35 avos e excluir a rubrica "DIF.PROV.ART.192 INC.II L.8112" dos proventos do interessado, sem a necessidade de determinar a emissão de novo ato, sem a apontada ilegalidade, até porque, na pesquisa realizada no e-Pessoal, a Sefip localizou o ato n.º 10795308-04-2012-000013-6 em cadastramento no gestor de pessoal, além do ato e-Pessoal n.º 11013/2019, aguardando a autuação no TCU, e esses atos iniciais não contemplariam a averbação do tempo de insalubridade, além de apresentarem a correta proporção nos proventos em 30/35 avos, tornando desnecessário o acolhimento da sugestão oferecida pelo MPTCU para a diligencia junto ao órgão de origem com vistas à apresentação da documentação atinente ao suposto tempo de insalubridade.
9.	Ao discorrer, por seu turno, sobre o ato em favor de Maria Elaine Hundertmarck Cavalheiro (Peça 6) , a Sefip noticiou que, a partir dos dados extraídos do Siape em janeiro de 2006, a rubrica sobre o vencimento básico complementar teria sido corretamente extinta, tendo, contudo, assinalado que, em abril de 2010, a aludida interessada teria voltado a, indevidamente, perceber a referida parcela sob o valor de R$ 119,60, e, por isso, a unidade técnica teria proposto a ilegalidade do ato e o envio de determinação à UFSM para a exclusão da aludida parcela.
10.	Ocorre que a versão do ato ora submetido ao TCU não apresentaria essa indevida parcela e, assim, o ato à Peça 6 pode ser julgado pela legalidade, sem prejuízo do envio de determinação para a exclusão da aludida parcela nos proventos da interessada, em sintonia com o art. 6º, § 2º, da Resolução TCU n.º 206, de 2007, quando fixa a seguinte premissa:
	"Art. 6º - § 2º Os atos que estiverem dando ensejo, no momento de sua apreciação de mérito, a pagamentos irregulares, mas que não apresentem inconsistência ou irregularidade em sua versão submetida ao exame do Tribunal, serão considerados legais, para fins de registro, com determinação ao órgão ou à entidade de origem para que, no prazo de 15 (quinze) dias, adote as medidas cabíveis com vistas à regularização dos pagamentos indevidos constatados na ficha financeira do interessado."
11.	Já o ato em favor de Elsa Catarina Santos Rosiski (Peça 5) deve ser julgado pela legalidade, como proposto pela Sefip, até porque, embora o valor de R$ 80,81 seja pago a maior, pois a interessada já perceberia o correto valor de R$ 165,01 por meio da rubrica em "82107 VPNI ART.62-A LEI 8112/90 - AP", como assinalado na ficha do Siape à Peça 2, o mencionado pagamento teria iniciado após a concessão de aludida aposentadoria e, assim, também deve ser aplicada a referida resolução para assinalar a legalidade do aludido ato, com o devido registro, determinando, todavia, que a UFSM promova a exclusão da rubrica em "16171 DECISAO JUDICIAL TRANS JUG APO" sob o valor de R$ 80,81 nos proventos da inativa.  
12. 	Diante, enfim, da entrada dos aludidos atos de aposentadoria no TCU há menos de 5 anos, não seria necessária a prévia oitiva dos aludidos interessados, estando esse entendimento em plena consonância com a jurisprudência do STF (v.g.: MS-25.116 e MS-25.403) e com a exceção prevista na Súmula Vinculante n.º 3 do STF, além de estar em sintonia com a jurisprudência do TCU (v. g.: Acórdão 587/2011-TCU-Plenário, entre outros) .
13. 	O TCU deve assinalar, portanto, a legalidade do ato inicial em favor de Elsa Catarina Santos Rosiski (Peça 5) e do ato de alteração da aposentadoria em favor de Maria Elaine Hundertmarck Cavalheiro (Peça 6) para lhes conceder o respectivo registro, sem prejuízo de assinalar a ilegalidade do ato de alteração em favor de Pedro Domingos Magnano (Peça 7) para lhe negar o respectivo registro, determinando a promoção das aludidas determinações corretivas. 
Ante o exposto, pugno pela prolação do Acórdão ora submetido a este Colegiado.
TCU, Sala das Sessões, em 2 de março de 2021.
Ministro-Substituto ANDRÉ LUÍS DE CARVALHO 
Relator